【裁判字號】    99,交抗,123
【裁判日期】    990324
【裁判案由】    聲明異議
【裁判全文】
臺灣高等法院臺中分院刑事裁定         99年度交抗字第123號
抗  告  人
即受處分人  甲○○
上列抗告人因聲明異議案件，不服臺灣臺中地方法院中華民國99
年1月8日所為裁定（98年度交聲字第4540、4541號），提起抗告
，本院裁定如下：
    主  文
抗告駁回。
    理  由
一、抗告意旨略以：抗告人即受處分人（下稱受處分人）甲○○
    於民國98年11月中旬即在臺中市○區○○街承租房屋，並於
    12月初正式遷入，因此並無居住於原地址，受處分人之婆婆
    王張美杏並無代為收受送達之權限，並提出房屋租賃契約書
    為憑，爰提起抗告請求撤銷原裁定，更為適當之裁定云云。
二、經查：
  (一)按汽車所有人名稱、地址等如有變更，均應向公路監理機關
    辦理登記，道路交通安全規則第23條第1項定有明文。又按
    行政程序法第72條第1項前段規定「送達，於應受送達人之
    住居所、事務所或營業所為之」，所稱「住居所」係民法上
    概念（民法第20條至第24條參照），指當事人依一定事實，
    足認以久住之意思，住於一定之地域者，即為設定其住所於
    該地；所謂「一定事實」，包括戶籍登記、居住情形等，尤
    以戶籍登記資料為主要依據，但不以登記為要件。次按戶籍
    法所為之戶籍住址之登記（戶籍法第1條參照），採形式主
    義，未登記不發生戶籍法上效力。戶籍登記之住址（即戶籍
    所地址)，則為戶籍管轄區內之處所，主要發生選舉、兵役
    、教育等公法上效力，與住居所為民法上法律行為的準據，
    發生各種民事上的效力，二者規範意旨不同。實務上戶籍法
    上的住址與民法上的住居所，絕大多數情形雖為同一處所，
    但並非當然同一。然現行戶籍法第20條課當事人遷出登記義
    務：遷出戶籍管轄區域3個月以上，應為遷出之登記。戶籍
    法所謂之遷出及遷入登記，並非僅指戶籍上之異動而已，實
    應包括居住處所遷移之事實行為在內（最高法院92年度台上
    字第1130號參照）。則依上開戶籍法規範意旨觀之，戶籍法
    上的住址與民法上的住居所同一乃法規範之期待，是以不論
    法院或行政機關在調查「住所」時，除非利害關係人另有陳
    報或舉證，否則通常均以向戶政機關調查之戶籍登記之住址
    為認定標準。
  (二)另「於應送達處所不獲會晤應受送達人時，得將文書付與有
    辨別事理能力之同居人、受僱人或應送達處所之接收郵件人
    員。前項規定於前項人員與應受送達人在該行政程序上利害
    關係相反者，不適用之。」行政程序法第73條第1項、第2項
    亦有明文。本件原審裁定書係於98年12月24日以郵務掛號送
    達受處分人上揭戶籍地址，並經其同居人即婆婆王張美杏代
    為收受，有送達證書及法務部戶役政連結作業系統附卷可稽
    ，足認本件原審裁定書已於98年12月24日發生合法送達之效
    力。
  (三)抗告人雖以其於98年11月中旬即在外承租房屋居住，並提出
    房屋租賃契約書1份為憑，惟其始終未向原審或原裁決單位
    陳明其另有其他居所，況截至抗告人提起抗告之際，其仍設
    籍於臺中市○區○○○街2之2號，此有卷附法務部戶役政連
    結作業系統查詢資料在卷可考，故原審依抗告人設籍地址予
    以送達，並無不合。
三、綜上所述，抗告人於受原審裁定書合法送達後，未於5日之
    法定抗告期間即98年12月29日前提起抗告，遲至99年1月4日
    始提出抗告，原審因而認其已抗告逾期，違背法律上程式，
    裁定駁回其抗告，於法並無違誤。抗告人仍執前詞抗辯，其
    抗告為無理由，應予駁回。
四、據上論斷，爰依道路交通案件處理辦法第26條，刑事訴訟法
    第412條，裁定如主文。
中    華    民    國    99   年    3     月    24     日
            刑事第九庭  審判長法  官  江  德  千
                              法  官  莊  深  淵
                              法  官  賴  妙  雲
以上正本證明與原本無異。
不得再抗告。
                              書記官  蘇  昭  文
中    華    民    國    99   年    3     月    24     日

司法院資訊處製作；財團法人民間司法改革基金會備份。
